臺灣高等法院民事裁定
111年度家抗字第36號
抗  告  人  郭燦原  
            郭大芊  

上列抗告人因與相對人卜碩彥、卜聿珊與陳敏慧等人間確認婚姻
關係存在事件聲請參加訴訟，對於中華民國111年3月16日臺灣臺
北地方法院110年度婚字第355號裁定提起抗告，本院裁定如下：
 
    主  文
原裁定廢棄。
    理  由
一、按就兩造之訴訟有法律上利害關係之第三人，為輔助一造起
    見，於該訴訟繫屬中，得為參加，民事訴訟法第58條第1項
    定有明文。又依家事事件法第51條規定，此於家事事件亦準
    用之。所稱就兩造之訴訟有法律上利害關係之第三人，係指
    第三人在私法上之法律關係或權利義務，將因其所輔助之當
    事人受敗訴判決有致其直接或間接影響之不利益，倘該當事
    人獲勝訴判決，即可免受不利益之情形而言，且不問其敗訴
    判決之內容為主文之諭示或理由之判斷，祇須其有致該第三
    人受不利益之影響者，均應認其有輔助參加訴訟之利益而涵
    攝在內，以避免裁判歧異及紛爭擴大或顯在化(最高法院97
    年度台抗字第414號、94年度台抗字第1183號裁定參照)
二、本件相對人卜碩彥、卜聿珊(下稱卜碩彥等2人)對相對人陳
    敏慧(下稱陳敏慧)提起確認陳敏慧與其配偶卜昭基（下稱卜
    昭基）間婚姻關係存在之訴（即原法院110年度婚字第355號
    事件，下稱系爭訴訟），抗告人於系爭訴訟繫屬中主張其為
    卜昭基與其前妻郭文建（下稱郭文建）所生之子，卜碩彥等
    2人為卜昭基與陳敏慧之子女，均為卜昭基之繼承人，如陳
    敏慧於系爭訴訟敗訴，則仍為卜昭基之配偶，因陳敏慧婚後
    財產遠較卜昭基為少，陳敏慧如向卜昭基之全體繼承人主張
    民法第1030條之1之夫妻剩餘財產分配請求權，將使遺產減
    少至扣除夫妻剩餘財產差額後之半數，且將使伊等應繼分由
    1/4減少至1/5，因而聲請參加訴訟，以輔助系爭訴訟被告陳
    敏慧，系爭訴訟原告卜碩彥等2人表示不同意，有反訴起訴
    狀、民事參加訴訟狀、家事聲請駁回參加訴訟狀附卷可稽（
    見原審卷7至12、61至65、95至98頁）。原法院裁定駁回抗
    告人之聲請（下稱原裁定），抗告人不服，提起抗告，抗告
    意旨略以：系爭訴訟具有對世效，致伊等不得另訴再為相反
    之主張，將使伊等法律上及事實上地位受不利益影響，伊等
    有法律上之利害關係，得為輔助參加，請求廢棄原裁定等語
    。　
三、按就家事事件法第3條所定甲類或乙類家事訴訟事件所為確
    定之終局判決，對於第三人亦有效力。但因確認婚姻無效、
    婚姻關係存在或不存在訴訟判決之結果，婚姻關係受影響之
    人，非因可歸責於己之事由，於該訴訟之事實審言詞辯論終
    結前未參加訴訟者，不在此限。前項但書所定之人或其他與
    家事訴訟事件有法律上利害關係之第三人，非因可歸責於己
    之事由而未參加訴訟者，得請求撤銷對其不利部分之確定終
    局判決，並準用民事訴訟法第5編之1第三人撤銷訴訟程序之
    規定，家事事件法第48條第1項第1款、第2項定有明文。查
    ，系爭訴訟之標的為確認婚姻關係存在之訴，依家事事件法
    第48條規定，對於第三人亦有效力。抗告人為卜昭基之子女
    ，卜碩彥等2人以抗告人業已出養予他人，且曾對卜昭基為
    重大侮辱，經卜昭基表示不得繼承其遺產為由，另案對抗告
    人提起請求確認繼承權不存在事件，經原法院108年度重家
    繼訴字第49號、本院109年度重家上字第37號判決、最高法
    院110年度台上字第2272號裁定駁回確定(見原審卷141至153
    頁、本院卷37至41頁，下稱前案)，抗告人對於卜昭基有繼
    承權乙節，業經前案認定。又系爭訴訟之判決結果係關於陳
    敏慧與卜昭基間婚姻關係是否存在，攸關抗告人與陳敏慧間
    有無直系姻親關係，及抗告人之應繼分比例是否由四分之一
    減少為五分之一，而可能受不利益之影響，依上說明，抗告
    人對系爭訴訟自有法律上之利害關係，而有參加之利益，是
    抗告人聲請參加系爭訴訟，核屬正當，應予准許。原裁定駁
    回抗告人之參加訴訟聲請，尚有未洽。抗告意旨指摘原裁定
    不當，求予廢棄，為有理由，爰由本院將原裁定廢棄，由原
    法院更為適法之處理。
四、據上論結，本件抗告為有理由，爰裁定如主文。
中　　華　　民　　國　　111 　年　　6 　　月　　13　　日
                  家事法庭
                       審判長法  官  王怡雯
                             法  官  呂綺珍
                             法  官  王育珍
正本係照原本作成。
本裁定除以適用法規顯有錯誤為理由外，不得再抗告。如提起再
抗告，應於收受送達後10日內委任律師為代理人向本院提出再抗
告狀。並繳納再抗告費新臺幣１千元。
中　　華　　民　　國　　111 　年　　6 　　月　　17　　日

  　　　　　　　　　　　　　書記官  簡曉君